【裁判字號】    90,裁,75
【裁判日期】    900215
【裁判案由】    都市計畫
【裁判全文】
最  高  行  政  法  院  裁  定                        九十年度裁字第七五號
    原      告
    即被選定人  黃金姒
    訴訟代理人  李永然律師
    訴訟代理人  黃淑華律師
    被      告  臺北縣政府
    代  表  人  蘇貞昌
右當事人間因都市計畫事件，原告不服內政部中華民國八十九年一月十七日台八九內
訴字第八八○八七九三號再訴願決定，提起行政訴訟。本院裁定如左︰
    主  文
原告之訴駁回。
訴訟費用由原告負擔。
    理  由
一、本件原告顏國詳、廖翁連鴦、張林阿納、吳森美、朱嘉琍、林慶豐、黃金姒、葉
    李美惠、葉玲玲、葉哲政、蔡居福、黃雅齡、周金環、詹錦福、林劉雪、陳宏
    毅、林明恩、王萊、王慈聖、王秀英、樊景新、樊天成、陳燕忠、廖貴美、萬瑞
    恒、林永協、陳榮華、游本固、謝昆章、蕭張綿、游黃玉葉、黎耀西、王經邦、
    楊立輝、賴招治、宋錫珍、李員、劉級升、黃國章、王林桂蘭、陳秀鶯、張朝棟
    、張耀端、陳榮洲、錢志忠、孫忠信、陳樹松、王金吉、陳吉弘、林志堅、林素
    珍、謝木財、劉陳花、陳榮裕、陳昱璇、吳盛木、詹德禎、林賴素貞、陳金乾、
    吳春妹、吳順祥、廖本永、陳福順、林榮和、周雨榮、賴金福、賴詹真惠、吳美
    錦、呂學進、賴武雄、陳文貴、徐重楠、陳淑華、陳添財、謝木樹、趙詹麗卿、
    趙徐月春、黃金能、陳桂枝、高德三、高志森、高美鳳、江連益、徐茂生、劉維
    勤、葉燕炳、陳義、林昆城、陳和平、陳達、李進福、李陳扁、黃棟華、陳秋村
    、陳錦培、鄭月雲、劉貞晴、蕭羅美華、賴黃月瓊、郭張碧玉、葉玲玲、鄭碧霞
    、林清郎、李劉華珍、黃榮泰、王超綠、詹古冬菊、陳昌喜、謝水源、謝陳秀萍
    、謝敏璋、蔡陳鳳娥、蔡衛國、翁櫻謨、葉邱嬌妹、張陳惠美、張福成、李少懷
    、王福蔭、李麗霞、黃瑞卿、張學農、翁鄭月雲、翁高春、翁德宏、翁水源、翁
    國隆、陳國治、陳國忠（四十歲、自由業）、翁來發、翁阿仁、翁開周、翁寶銓
    、李萬益、蔡適陽、劉慶宗、李廖素能、劉嘉鵬、李萬福、劉富男、陳進鴻、廖
    得山、廖得誠、曾靖華、陳黃秀、吳秀英、汪文賢、黃秀忠、黃心脩、許黃金釵
    、王葉雪香、胡輝煌、王秀鳳、吳黃秋香、陳專文、鄭碧鳳、李輝峰、李桓棠、
    李黃巧、陳麗金、李石生、王益友、陳昭銘、徐勝次、徐政、王陳招治、陳戴秀
    英、李憲卿、黃文淑、鄭清珍、林吳金枝、戴月霞、余成田、余邱戴妹、陳今義
    、謝銘燦、葉錫國、楊明德、鄭兆竣、陳國忠（三十九歲、業工）、郭友澤、李
    信用、李信助、葉正雄、葉正義、黃金盛、劉瑞仁、劉柯鈺、莊武雄、葉絹、劉
    富雄、劉馮玉蘭、蔡水音、李木生、蔡新發、蔡周阿招、黃淑貞、陳翠欗、黃武
    彥、林得發、林耀文、張彩虹、許竹章、陳秋煌、陳黃玉妹、李坤培、李儉、李
    文財、周秀治、李安雄、葉光邦、李金德、夏善瑞、陳武勇、陳黃玉豐、劉慶宗
    、李安雄、劉金泉、藍宏仁、李茂樹、葉魏馨蘭、吳應光、蔡清泉等二二三人主
    張對本訴訟標的有共同利益，已就原告中選定黃金姒為全體為訴訟行為，有其八
    十九年四月十五日之行政訴訟聲請狀附卷可稽，合先明。
二、原告起訴意旨略謂：本件被告八十八年三月二十五日北府工都字第八○二五一號
    函公告公開展覽擬定「新莊都市計畫（塭仔圳地區）（三期防洪拆遷安置方案）
    」細部計畫書、圖案，確係以一般性標識對所確定範圍內之人所為（事件具體、
    相對人雖不特定但可得確定）之行政處分，依司法院釋字第四二三、四八八號解
    釋，不因其用語、形式而有異。況依都計畫法第二十三條、第十九條之規定，細
    部計畫發布實施前須經「擬定」、「公開展覽」、「審議」等程序，「公開展覽
    」不因有後續之「審議」、「發布實施」等行為，而否認其係對外發生法律效果
    之行政處分行為。原告以都市計晝主要計畫經撤銷後，被告所為之違法細部計畫
    公展公告損害其權益，提起訴願、再訴顧自屬合法有據，再訴願決定未察上情，
    遽以被告於八十八年三月二十五日所為之細部計畫草案內容之公告非屬行政處分
    ，而認原告等之再訴願不合程序，顯有違誤，請判令將再訴願決定、訴願決定及
    原處分均撤銷云云。
(一)關於原告顏國詳等二二○人部分：
  按提起訴願，以有行政處分之存在為前提要件；依訴願法第三條第一項規定：「本
  法所稱行政處分，係指中央或地方機關就公法上具體事件所為之決定或其他公權力
  措施而對外直接發生法律效果之單方行政行為。」至行政機關所為單純事實之敘述
  或通知，並非對人民之請求有所准駁，既不因該項敘述或通知而生何法律上之效果
  者，自非行政處分，人民即不得對之提起訴願，本院四十四年判字第十八號、六十
  二年裁字第四十一號著有判例。經查被告八十八年三月二十五日北府工都字第八○
  二五一號函新莊市公所，係檢送擬定「新莊都市計畫（塭仔圳地區）（三期防洪拆
  遷安置方案）」細部計畫草案計畫書、圖及公告乙份，請新莊市公所自八十八年三
  月三十一日張貼都市計畫公告欄公開展覽三十天，並於八十八年四月十二日舉辦說
  明會，有該函在卷足憑。上開函所附計畫書、圖及公告，乃依都市計畫法第十九條
  及同法台灣省施行細則第七條規定辦理，為主管機關核定計畫前公告周知並徵詢任
  何公民或團體提出意見之法定程序，其公告純屬事實之通知，揆諸上開說明，自非
  對於特定人或可得特定之人作成直接發生法律效果之行政處分。一再訴願決定，遞
  以程序不合予以駁回，核無違誤。原告復提起行政訴訟，自非合法，應予駁回。
(二)關於原告吳榮宏、郭蔡牡丹、莊耿溢等三人部分：
  按八十七年十月二十八日修正前之行政訴訟法規定，提起行政訴訟，須以經過合法
  之訴願及再訴願程序，為其前提要件，其未經過訴願、再訴願程序，遽行提起行政
  訴訟，自非法之所許，此觀原告起訴時有效之舊行政訴訟法第一條第一項之規定甚
  明。本件原告吳榮宏、郭蔡牡丹、莊耿溢等三人不服被告八十八年三月二十五日北
  府工都字第八○二五一號函所附計畫書、圖及公告，並未依規定提起訴願及再訴願
  ，有系爭訴願、再訴願書及訴願、再訴願決定書在卷可稽，其逕行提起行政訴訟，
  請求判決將一再訴願決定及原處分均撤銷，揆諸上開說明，其起訴顯不合法，應予
  駁回。
據上論結，本件原告之訴為不合法，爰依行政訴訟法施行法第二條前段、行政訴訟法
第一百零七條第一項第十款、第一百零四條、民事訴訟法第九十五條、第七十八條，
裁定如主文。
中    華    民    國     九十        年      二      月      十五       日
                    最 高 行 政 法 院  第 五 庭
                                審 判 長 法  官      廖  政  雄
                                         法  官      蔡  進  田
                                         法  官      趙  永  康
                                         法  官      林  清  祥
                                         法  官      姜  仁  脩
右  正  本  證  明  與  原  本  無  異
                                         法院書記官  蘇  金  全
中    華    民    國     九十        年      二      月      十五       日


司法院資訊處製作；財團法人民間司法改革基金會備份。
